最　高　行　政　法　院　判　決
　　　　　　　　　　　　　　　　　　 96年度判字第01913號
上　訴　人　甲○○
被 上訴 人　考選部
代　表　人　乙○○
上列當事人間因考試事件，上訴人對於中華民國95年3月27日臺
北高等行政法院94年度訴字第1517號判決，提起上訴，本院判決
如下：
　　主  文
上訴駁回。
上訴審訴訟費用由上訴人負擔。
　　理  由
一、上訴人參加93年專門職業及技術人員高等考試會計師考試，
    因國文科目成績未達60分之及格分數，於收受被上訴人寄發
    之成績及結果通知書後，申請複查該科目考試成績，經被上
    訴人調出上訴人該科目試卷及試卡核對結果，並無漏未評閱
    情事，且評定分數亦與成績及結果通知書所載相符，旋即於
    民國（下同）93年11月24日以選專字第0933301910號書函（
    檢附成績複查表復知上訴人。上訴人不服93年專門職業及技
    術人員高等考試會計師考試成績及結果通知書未予該科目及
    格之處分，提起訴願，遭決定駁回後，提起行政訴訟，經原
    審以94年度訴字第1517號判決（下稱原判決）駁回。上訴人
    仍不服，遂提起本件上訴。
二、上訴人於原審起訴主張：（一）被上訴人廢考多數專技人員
    國文一科，卻針對會計師不予廢除，並未說明國文程度與會
    計師業務間之必要關連性，與憲法上之平等原則有違；且被
    上訴人對長年留學海外並領有外國會計師證書者免予應考國
    文一科，卻令在臺灣受教育之本國人需考國文，有本末倒置
    及差別待遇之嫌，違反行政程序法第6條之規定，自難謂適
    法，應予廢考國文。（二）又本件閱卷委員缺乏專業經驗及
    學識素養，故無法對應考人答題內容作出獨立公正之智識判
    斷與衡鑑，違反典試法第24條第1項之規定及最高行政法院
    55年度判字第275號判例之意旨，依法應撤銷原處分並重新
    核閱試卷。（三）另考試院於94年5月24日修正通過之專門
    職業及技術人員高等考試會計師考試規則（以下簡稱會計師
    考試規則）第18條，將國文之及格標準由原「60分」修正為
    「以達當次考試該科目到考者之平均成績為及格」，依法理
    被上訴人應准予上訴人追溯適用該規定方屬適法，以維民益
    等語，為此，訴請將訴願決定及原處分均撤銷，並命被上訴
    人作成上訴人國文科及格之處分。
三、被上訴人則以：（一）本件被上訴人辦理93年高等考試會計
    師考試，係依典試法第11條、第16條及93年8月17日考台組
    壹一字第09300069731號令修正發布之考試規則第18條等相
    關規定辦理。本項考試國文科目試題之命擬及試卷之評閱，
    具有高度之專業性及屬人性，如程序無違背法令之處，應考
    人不應任意對之藉詞聲明不服；除依形式觀察，即可發現該
    項成績有顯然錯誤者外，不應循應考人之要求任意再行評閱
    ，以維持考試之客觀與公平，此有最高行政法院55年判字第
    275號判例及司法院釋字第319號解釋足資參據。（二）為求
    本項考試評分標準之公平客觀，國文科目除測驗式試卡以電
    子計算機評分外，其作文試卷，於評閱前經召開試卷評閱標
    準會議，決定評閱標準，嗣閱卷委員即依此標準，於試卷彌
    封狀態中，按應考人實際作答情形，詳為公平、公正之評閱
    。典試委員長及召集人並於閱卷開始後，依閱卷規則之規定
    ，隨時抽閱試卷，整個試卷評閱程序極為審慎嚴謹。被上訴
    人辦理93年高等考試會計師考試係依典試法之相關規定辦理
    ，已詳如前述，程序上並無違背法律之處。並經檢視上訴人
    該科目試卷，並無發現漏未評閱、計分或抄錄成績錯誤等情
    事，成績亦無錯誤，其請求重新評閱，核與前開規定不合。
    （三）另上訴人提出本項考試規則廢考國文科目之修正意見
    ，應依行政程序法第168條之規定，按照一般陳情方式表示
    ，而非得據以提起行政爭訟。（五）按上訴人應93年高等考
    試會計師考試時，適用之會計師考試規則（93年8月17日修
    正發布）明定，各應試科目成績以各滿60分為及格，上訴人
    國文科目成績未獲及格，係因未達60分所致。考試院於94年
    5月24日修正之考試規則第24條明定：「本規則自發布日施
    行。」上訴人主張其國文科目追溯適用修正後之會計師考試
    規則第18條規定：「國文成績，以達當次考試該科目到考者
    之平均成績為及格」，洵無理由等語，資為答辯。
四、原審斟酌全辯論意旨及調查證據結果，以：（一）經查，如
    事實一所載事實，有93年11月24日選專字第0933301910號書
    函足憑，堪信為真實。從而，被上訴人因上訴人國文科僅得
    58分，未達93年該項考試及格標準，乃未於上訴人之93年專
    門職業及技術人員高等考試會計師考試成績及結果通知書予
    以國文科目及格之處分，洵無違誤。（二）依司法院釋字第
    319號解釋、最高行政法院55年判字第275號判例意旨及應考
    人申請複查成績辦法第8條規定可知，應考人試卷之評閱及
    考試成績之評定，係閱卷委員基於法律之授權，根據個人學
    識素養與經驗所為專門學術上獨立公正之智識判斷，具有高
    度之專業性與屬人性，如無違背法令之處，即不容應試人對
    之藉詞聲明不服。至於試卷之評閱，涉及專業之決定，除非
    其判斷違法，否則不受本院審查（司法院釋字第382號解釋
    理由參照）。1.本件被上訴人於受理上訴人申請複查國文科
    目考試成績後，即依應考人申請複查成績辦法規定之程序，
    調出上訴人該科目試卷及試卡，其中試卷經核對入場證編號
    與成績及結果通知書上編號相符，卷內筆跡與上訴人書寫者
    相合，且無漏未評閱情事，而計算所評分數與卷面記載之分
    數暨所發成績及結果通知書所載成績均相符；測驗式試卡則
    經核對號碼無訛，檢查作答方法符合規定，並以讀卡設備高
    低不同感度，各重讀一次無誤，其成績亦與原發成績及結果
    通知書所載成績相同乙節，已如前述，是本件上訴人國文科
    試卷在彌封開拆後，依形式觀察，並無發見該項成績有顯然
    錯誤者，自不得要求重新評閱。2.至被上訴人辦理93年高等
    考試會計師考試係依典試法之規定，組織典試委員會辦理典
    試事宜，並請監察院推派監察委員監試，有關典試委員及命
    題、閱卷委員之遴聘，均依典試法之規定，由被上訴人商同
    典試委員長遴提適格人選，報請考試院院長核提考試院會議
    決定後聘用之，其程序審慎嚴謹，並無違背法令之處，是相
    關閱卷委員自具專業經驗及學識素養，足以對於應考人考試
    成績所為專門學術上獨立公正之判斷。上訴人未舉證證明評
    閱委員於試卷評閱判斷有何違法情事，空言該項考試國文科
    閱卷委員不具備專業經驗及學識素養云云，核屬其對試卷評
    閱之主觀臆測及指摘，揆諸前揭說明，自無足取。（三）至
    上訴人另雖主張會計師考試列考國文一科，有違平等原則，
    應予廢考云云，惟按會計師考試規則，係考試院基於法律授
    權，審酌本項專技人員執業所需專業知識及技術需要及社會
    發展等情，對多數不特定人民就一般事項所作抽象之對外發
    生法律效果之法規命令，並非對特定個人之行政處分，國文
    廢考與否與被上訴人於93年專門職業及技術人員高等考試會
    計師考試成績及結果通知書所為未予上訴人國文科目及格之
    處分，分屬二事，上訴人主張會計師考試應廢考國文科目之
    意見，依行政程序法第168條規定應以陳情方式向主管機關
    表達，亦非原審法院所得審酌。（四）末查，本件上訴人係
    應考93年專門職業及技術人員高等考試會計師考試，有關該
    項考試之考試等級及其分類、分科之應考資格、應試科目、
    及格分數等，應適用應考當時之會計師考試規則（93年08月
    17日修正發布）以定之，不待贅言。而上訴人應考之93年當
    年各應試科目成績以各滿60分為及格，則上訴人國文科目僅
    得58分，自未達及格標準。至於考試院於94年5月24日修正
    發布之會計師考試規則第24條明定「本規則自發布日施行。
    」，且無溯及既往之明文規定，從而，上訴人主張其國文科
    目應追溯適用修正後之考試規則第18條規定云云，亦屬乏據
    等由，而駁回上訴人在原審之訴。
六、上訴人除執在原審之主張外，並主張：（一）原判決稱「至
    原告（按即上訴人）另雖主張會計師考試列考國文一科，有
    違平等原則，應予廢考云云，惟按專門職業及技術人員高等
    考試會計師考試規則，係考試院基於法律授權，審酌本項專
    技人員執業所需專業知識及技術需要及社會發展等情，對多
    數不特定人民就一般事項所作抽象之對外發生法律效果之法
    規命令，並非對特定個人之行政處分，國文廢考與否與被告
    （按即被上訴人）於93年專門職業及技術人員高等考試會計
    師考試成績及結果通知書所為未予原告國文科目及格之處分
    ，分屬二事，原告主張專門職業及技術人員高等考試會計師
    考試應廢考國文科目之意見，依行政程序法第168條規定應
    以陳情方式向主管機關表達，亦非本院所得審酌。」，顯未
    究明國文廢考與否實與考試成績及結果通知書所為未予上訴
    人國文科目及格之處分，有密切之因果關係，尚難謂分屬二
    事，故原判決對上訴人所主張，原處分違反平等原則之部分
    ，認定應以陳情方式向主管機關表達，顯有適用法令不當及
    判決不備理由之情，應予廢棄。（二）原判決稱「被告辦理
    93年高等考試會計師考試係依典試法之規定，組織典試委員
    會辦理典試事宜，並請監察院推派監察委員監試，有關典試
    委員及命題、閱卷委員之遴聘，均依典試法之規定，由被告
    商同典試委員長遴提適格人選，報請考試院院長核提考試院
    會議決定後聘用之，其程序審慎嚴謹，並無違背法令之處，
    是相關閱卷委員自具專業經驗及學識素養，足以對於應考人
    考試成績所為專門學術上獨立公正之判斷。原告未舉證證明
    評閱委員於試卷評閱判斷有何違法情事，空言該項考試國文
    科閱卷委員不具備專業經驗及學識素養云云，核屬其對試卷
    評閱之主觀臆測及指摘，揆諸前揭說明，自無足取。」，顯
    未究明93年度系爭國文論文題目已偏向審計學之申論題目，
    致閱卷委員不具專業經驗及學識素養，實違反典試法第24
    條第1項之規定，故自有適用法令不當之情，該判決顯然違
    背法令等語。
七、本院經核原判決並無違誤，並論斷如下：(一)會計師考試規
    則，係由考試院依據專門職業及技術人員考試法第14條規定
    訂定，其性質為法規命令。依行為時會計師考試規則第10條
    及第18條規定，93年專門職業及技術人員高等考試會計師考
    試，考試科目包括國文，並以60分為考試及格。上開會計師
    考試規則既為法規命令，並無行政程序法第158條第1項無效
    事由，即不能指為無效。至行為時會計師考試規則將國文列
    為考試科目及領有外國會計師證書者免予應考國文一科是否
    合理，此屬行政行為是否合目的性問題，非本院所得審查。
    上訴人主張行為時會計師考試規則將國文列為考試科目違反
    平等原則，尚非可採。上訴人應上開考試成績得58分，此為
    原判決依法確定之事實，被上訴人依據有效之行為時會計師
    考試規則規定，以考試成績及結果通知書未予該科目及格之
    處分，即無不合。原判決就此雖未詳論，然並不影響判決結
    果，非屬影響判決結果之判決不備理由。上訴人指摘原判決
    未究明國文廢考與否與考試成績及結果通知書所為未予上訴
    人國文科目及格之處分，有密切之因果關係，尚難謂分屬二
    事，對上訴人所主張，原處分違反平等原則之部分，認定應
    以陳情方式向主管機關表達，顯有適用法令不當及判決不備
    理由云云，並不可採。(二)上訴人未指出具體事證，僅以系
    爭國文論文題目已偏向審計學之申論題目，而空言推論閱卷
    委員不具專業經驗及學識素養，違反典試法第24條第1項之
    規定，自有適用法令不當之違背法令云云，並不足採。(三)
    是原判決認本件原處分認事用法，均無違誤，維持原處分及
    訴願決定，而駁回上訴人在原審之訴，其所適用之法規與該
    案應適用之法規並無違背，認事用法均為妥適，並無違背法
    令之情形。上訴人對於業經原判決論述不採之事由再予爭執
    ，主張原判決違背法令，求予廢棄，經核並無理由，上訴應
    予駁回。
八、據上論結，本件上訴為無理由，爰依行政訴訟法第255條第1
    項、第98條第1項前段，判決如主文。
中　　華　　民　　國　　96　　年　　10　　月　　30　　日
                  第五庭審判長法  官　林　茂　權
                              法  官  劉  介  中
                              法  官  鄭　忠　仁
                              法  官　黃　本　仁
                              法  官　吳　東　都
以  上  正  本  證  明  與  原  本  無  異
中　　華　　民　　國　　96　　年　　10　　月　　31　　日
　　　　　　　　　　　　　　　書記官　莊　俊　亨
